【裁判字號】    94,選訴,26
【裁判日期】    950403
【裁判案由】    違反公職人員選舉罷免法
【裁判全文】
臺灣雲林地方法院刑事判決              94年度選訴字第26號
公  訴  人  臺灣雲林地方法院檢察署檢察官
被      告  乙○○
選任辯護人  張智學律師
上列被告因違反公職人員選舉罷免法案件，經檢察官提起公訴（
94年度選偵字第40號），本院判決如下：
    主  文
乙○○共同對於有投票權之人，行求賄賂，而約其為一定之行使
，處有期徒刑陸月，如易科罰金，以佰元折算壹日，褫奪公權
貳年。
    犯罪事實
一、乙○○為雲林縣第16屆縣議員選舉第3 選舉區（虎尾鎮、土
    庫鎮、褒忠鄉、元長鄉）登記第1 號候選人，且為戊○○（
    另行審結）之弟婦，渠等為使乙○○順利當選縣議員，竟基
    於對有投票權人行求賄賂，而約定其投票予候選人乙○○之
    犯意聯絡，於民國94年11月28或29日下午2、3時許，在雲林
    縣元長鄉下寮村湖內33之1 號甲○○住處拜票時，推由戊○○向有投票權之甲○○表示：「別人是500 元」等語，暗示
    若同意投票支持乙○○，可比照他人發給每票500 元之現金
    ，乙○○亦在旁表示拜託支持，而共同向甲○○行求賄賂，
    要求其投票權為一定之行使，惟為甲○○所拒絕（所涉投票
    受賄罪嫌另經檢察官為不起訴處分），並經甲○○表示其同
    村尚有候選人蔡明水參加競選，戊○○及乙○○隨即作罷而
    離去。
二、案經臺灣雲林地方法院檢察署檢察官自動檢舉並指揮法務部
    調查局雲林縣調查站、雲林縣警察局虎尾分局偵查起訴。
    理  由
一、訊之被告乙○○固坦承其為雲林縣第16屆縣議員第3 選區登
    記第1 號之候選人，且為同案被告戊○○之弟婦等情，惟矢
    口否認有公訴人所指訴之共同投票行賄犯行，辯稱：我不曾
    和戊○○於94年11月28日或29日下午一同去甲○○住處，在
    競選期間我都是和丁○○在一起，也沒有對甲○○行求賄賂
    而約定投票給我云云。辯護人則為被告辯稱：戊○○與被告
    是至親關係，被告不可能說戊○○是伊助理，顯然是甲○○
    將戊○○及丁○○之身分錯認云云。然查：
  (一)證人甲○○於94年12月7 日偵查中已具結證述：我不認識戊○○，我只有見過他一次，就是乙○○帶他去我家那一次，
    乙○○是元長鄉的代表，一開始我不知道，是11月20日老人
    會開會時，乙○○自我介紹，我才知道的，戊○○與乙○○
    是在11月28日或29日下午2、3點時去我家的，只有他們2 個
    及我共3 個人在場而已，地點是在我家客廳，乙○○說戊○○是她的助理，戊○○和乙○○都有跟我拜票，戊○○告訴
    我說如果我幫忙的話走路工是1票500元，我說我可以支持乙○○的只限於我的能力範圍，但我不打算要收走路工的錢，
    乙○○沒有說要發走路工，她只有說拜託而已，戊○○先講
    走路工的事情，我就說我們的村裡有蔡明水出來，乙○○就
    接著說拜託，可能聽到我們村裡有人出來，他們隨後就走了
    等語（見94年度選偵字第40號卷第37頁至第38頁）。其後於
    翌日（即同年月8 日）復經檢察官命具結後，令其與同案被
    告戊○○當庭對質，證人甲○○亦堅決證稱：只看過戊○○
    一次面，時間是在94年11月28或29日下午，當時除我之外，
    只有戊○○和乙○○在場，戊○○有說「別人是500元 」，
    我說我沒有賣票，但我家裡有4 票，可以支持他，乙○○就
    只有說拜託而已，戊○○與我原本不認識，他就講「別人是
    500 元」這樣，講完我就說我村裡有蔡明水出來選，他與乙○○就走了等語，並且對於戊○○之否認該情，直言對戊○○質疑「你這樣子講就不對了，當時你與乙○○有來拜託我
    一次，我說我家裡有4 票可以支持你」等語（見上開選偵卷
    第64頁至第66頁）。足見證人甲○○於偵查中已明確證述被
    告乙○○與同案被告戊○○2 人曾於94年11月28日或29日下
    午2、3時許，共同前往其住處拜票，並於拜票過程，由戊○○口頭對甲○○說「別人是500元」之行賄話語。
  (二)證人甲○○於本院95年3 月20日審理時雖具結證稱：我第一
    次看到乙○○是在11月20日老人會的活動，她剛好經過，去
    拜訪我們，我是老人會會長，之前沒有看過乙○○，也不認
    識，後來乙○○又有與其助理來我家拜訪過一次，那次戊○○沒有來，乙○○那天來我家的時候，有介紹她的助理，就
    是剛剛有來那個證人（指證人丁○○），至於什麼名字，我
    不知道，在檢察官那邊我是說乙○○與其助理去拜訪我而已
    ，至於助理是誰我不清楚，沒有說是戊○○，而乙○○與她
    的助理都沒有講到走路工是比照別人500 元，他們只是說拜
    託而已，我說「別人是500 元」是村莊內的人說的，乙○○
    他們沒有說多少，也沒有向我們買票，這次選舉我見過戊○○二次，第一次見到戊○○的時候，他經過我們店面，看見
    我就跟我說大家拜託，那次沒有見到乙○○，第二次見到戊○○的時候，好像是20幾號或是20日左右開車去，二次都是
    在我家見面，那次來偵查庭時，我才知道他的名字，他可能
    有說別人是500元，但是我沒有聽清楚，他說別人有500元，
    但是我說我沒有在賣票，時間的順序是老人會活動先，然後
    是戊○○與宣傳車拜票，再來是乙○○帶助理來拜票，最後
    是戊○○單獨來拜訪，乙○○並不曾帶戊○○來找過我云云
    （見本院卷第74頁至第80頁）。惟證人甲○○於上開審理中
    所為證述，關於被告乙○○是否與同案被告戊○○同來拜訪
    ，及戊○○有無說到「別人是500 元」一語，與其在檢察官
    偵查中證稱之內容明顯歧異不符。而證人甲○○於94年12月
    8 日與同案被告戊○○對質時，即已當庭親眼見過戊○○本
    人，若被告乙○○確實未曾與同案被告戊○○一同拜訪過證
    人甲○○，證人甲○○理應於對質當場即表示其先前之指認
    有誤，何以於檢察官對質後，證人甲○○猶仍直言質問戊○○「你這樣子講就不對了，當時你與乙○○有來拜託我一次
    ．．．」？又同案被告戊○○與證人甲○○於偵查中當庭對
    質後，戊○○隨後即表示甲○○所言部分實在，其確有提到
    走路工的事情（見上開選偵卷第72頁），益徵證人甲○○於
    偵查中之證述較為可採。復證人甲○○於檢察官偵查中與戊○○對質時，距離94年11月28日或29日僅約10日，記憶應屬
    清晰，嗣於本院95年3 月20日審理時，距離94年11月28日或
    29日，則已有將近5 月之久，證人甲○○反而可確認被告乙○○是與證人丁○○一同前去其住處拜訪，此亦與一般人記
    憶之常情不符。另參酌其於本院審理作證時，多所避重就輕
    ，足認證人甲○○於本院審理中之證述，顯是事後迴護被告
    乙○○之詞，難以採信。
  (三)又證人丁○○於本院審理時雖證稱：我去過雲林縣元長鄉下
    寮村湖內33之1 號甲○○的雜貨店，那天我載乙○○去喪家
    送輓聯，那個喪家不記得了，有經過一些人家，看到店門口
    有人，我們才下去拜訪，乙○○介紹我是立法委員陳憲中的
    助理，是我開黑色的車號1673號、CEFIRO轎車載乙○○去的
    ，每天都是我載乙○○去拜訪，我認識乙○○她先生，才過
    來幫她，拜訪甲○○當天，還有沒有拜訪其他人不記得了，
    拜訪甲○○時，他有無說什麼，我不清楚，有進去客廳，客
    廳還有誰記不清楚，有無泡茶忘記了，甲○○說什麼，我已
    經忘記了，何時載乙○○出去拜訪，我不清楚，我不清楚甲○○是做什麼的，我除了開車載乙○○，其他的活動也會參
    加，掃街拜票也會去，我也是開車，戊○○去拜訪甲○○時
    ，他打電話問我甲○○的家在那裡，我本身載候選人乙○○
    去別的地方，我並沒有跟甲○○說別人是500 元云云（見本
    院卷第84頁至第88頁）。固與被告乙○○供述當天是去某喪
    家送輓聯、上香，看到甲○○站在店面，才下車拜訪等情相
    符。然被告乙○○與證人丁○○所述情節，已與證人甲○○
    於偵查中之證述情形不符，且依被告乙○○及證人丁○○於
    本院所述，其2 人當天主要行程是欲前往喪家送輓聯及上香
    ，拜訪甲○○只不過是路過之附帶、臨時行為，但被告乙○○與證人丁○○記得當天有拜訪過甲○○，卻對於欲拜訪之
    喪家為何人、喪家在何處等主要行程，均陳稱不記得、忘記
    了。又參以證人丁○○於本院審理接受詰問時，對於甲○○
    住處之隔間如何？當天尚有拜訪何人？載乙○○大約多久時
    間？甲○○有無說什麼？甲○○的客廳還有什麼人？有無泡
    茶？等當天行程之相關問題，或答稱不清楚，或答稱不記得
    、忘記了，卻惟獨就與被告乙○○共同拜訪喪家及證人甲○○一情印象深刻，有避重就輕之嫌，是其證述之可信性顯有
    疑問，故本院認其證述亦難採信，自無從為被告乙○○有利
    之認定。
  (四)至於同案被告戊○○於檢察官偵查中雖亦供稱其前往甲○○
    住處拜票時，被告乙○○並未在場云云。惟此與證人甲○○
    於偵查中所證述之情形不符，且依證人甲○○於偵查中之證
    述，甲○○是先認識被告乙○○，經被告乙○○介紹，才認
    識戊○○，戊○○與證人甲○○只見過一次面，並無特別交
    情，其單獨前往向甲○○行求賄賂之可能性甚低，又依上(三)
    所述，已難認證人丁○○確有與被告乙○○一同拜票之情形
    ，是本院認為戊○○空言否認被告乙○○有與其共同前往向
    甲○○拜票云云，應係屬事後迴護被告乙○○之詞，亦不可
    採。
  (五)另辯護人雖辯稱被告乙○○不可能介紹戊○○為其助理云云
    ，但助理只是職務上之稱呼，被告乙○○介紹戊○○為其助
    理並非不可能。況丁○○為立法委員陳憲中之助理，亦非被
    告乙○○之個人助理，被告乙○○亦不可能介紹丁○○為其
    助理，是辯護人之上開辯稱亦非可採。
  (六)綜上(一)至(五)所述，本院認為被告乙○○確實有於94年11月28
    日或29日下午2、3時許，與同案被告戊○○共同前往雲林縣
    元長鄉下寮村湖內33之1 號甲○○住處拜票，並於拜票時，
    由戊○○向有投票權之甲○○表示：「別人是500 元」等語
    ，該話無非暗示若同意投票支持乙○○，可比照他人發給每
    票500 元之現金，而被告乙○○亦在旁表示拜託支持，則被
    告乙○○既然在旁聽聞戊○○對證人甲○○稱「別人是500
    元」話語，並表示拜託支持，現場亦僅有3 人，其對於同案
    被告戊○○之行求賄賂，自難諉為不知。是被告乙○○與同
    案被告戊○○間顯有投票行賄之犯意聯絡，應可認定。此外
    ，復有臺灣省第16屆（新竹市及嘉義市第7 屆）縣（市）議
    員選舉候選人登記冊（一）1 紙在卷可稽。本件被告乙○○
    之共同投票行賄犯行，可予認定。
二、論罪科刑之理由：
  (一)按投票行賄罪之處罰分別規定於刑法第144 條及公職人員選
    舉罷免法第90條之1第1項，而公職人員選舉罷免法第90條之
    1第1項為刑法第144 條之特別法，依特別法應優先適用於普
    通法之規定，應優先適用公職人員選舉罷免法。又公職人員
    選舉罷免法業經修正，並經總統於94年11月30日以華總一義
    字第09400196881 號令公布，依修正後之該法第90條之1第1
    項規定：「對於有投票權之人，行求期約或交付賄賂或其他
    不正利益，而約其不行使投票權或為一定之行使者，處三年
    以上十年以下有期徒刑，得併科新臺幣一百萬元以上一千萬
    元以下罰金」，顯較修正前同條項所規定，處「五年以下有
    期徒刑，得併科新台幣四十萬元以上四百萬元以下罰金」者
    為重，依刑法第2條第1項但書規定，自應適用修正前之規定
    ，較有利於被告乙○○。
  (二)被告所為，核係犯修正前公職人員選舉罷免法第90條之1第1
    項之對於有投票權之人，行求賄賂，而約其投票權為一定之
    行使罪。
  (三)被告與戊○○間有犯意聯絡及行為分擔，均為共同正犯。
  (四)查國家民主政治之基礎在於建立公平及公正之選舉，賄選行
    為破壞選舉之公平及公正性，猶如民主法治之癌，將侵蝕選
    賢與能之選舉目的，進而影響國家政治、經濟、社會發展之
    良窳，其所造成之損害既廣且深。爰審酌被告並無任何犯罪
    前科，有其臺灣高等法院被告前案紀錄表在卷可考，素行良
    好，且身為鄉民代表，明知政府為斷絕賄選，一再宣示查察
    賄選之決心，被告竟為求個人政途發展，不知潔身自愛，而
    與其夫兄共謀行賄買票，犧牲國家民主法治之健全發展，圖
    換取其個人政途上之利益，而其所賄選之對象僅1 人，人數
    甚少，犯後猶否認犯行，並無悔意之態度等一切情狀，量處
    如主文所示之刑，並諭知易科罰金之折算標準，及依公職人
    員選舉罷免法第98條第3項、刑法第37條第2項之規定，對於
    被告宣告褫奪公權2 年，以資儆懲。至於公訴人於起訴書固
    具體求處被告乙○○有期徒刑2 年，本院審酌被告上開一切
    情狀，認量處如主文所示之刑為適當，公訴人之求刑實嫌過
    重，併予敘明。
  (五)至於檢察官於94年12月1 日，另外在同案被告戊○○住處所
    查扣之現金203,600元、茶葉35盒、名冊1本、票數統計資料
    、名單數10紙、拜票行程表2紙、電話簿、選民資料各1本、
    統計資料1紙、代號資料2紙、文宣資料1袋、傳單6紙等物，
    為同案被告戊○○自己於本案發生後，另行預備用以行求、
    期約、交付之賄賂，及供犯罪所用之物，核與被告乙○○共
    同對證人甲○○為投票行賄之犯行無涉，應於同案被告戊○○所涉公職人員選舉罷免法案件中處理，附予敘明。
三、本件證人甲○○於檢察官偵查中具詰證述之內容，與其在本
    院審理中具結證述之內容有明顯歧異，是否涉犯偽證罪嫌，
    宜由檢察官另行依法偵查辦理。
四、適用之法條：
  (一)刑事訴訟法第299條第1項前段。
  (二)修正前公職人員選舉罷免法第90條之1第1項、第98條第3 項
    。
  (三)刑法第11條前段、第2條第1項但書、第28條、第41條第1 項
    前段、第37條第2項。
  (四)罰金罰鍰提高標準條例第2條。
本案經檢察官丙○○到庭執行職務。
中    華    民    國    95    年    4     月    3     日
                  刑事第三庭  審判長  法  官  劉  國  賓
                                      法  官  廖  淑  華
                                      法  官  廖  國  勝
以上正本證明與原本無異。
如不服本判決，應於判決送達後10日內，向本院提出上訴狀。
                                      書記官  譚  系  媛
中    華    民    國    95    年    4     月    3     日
【附錄本案論罪科刑法條全文】
修正前公職人員選舉罷免法第90條之1：
對於有投票權之人，行求期約或交付賄賂或其他不正利益，而約
其不行使投票權或為一定之行使者，處五年以下有期徒刑，得併
科新台幣四十萬元以上四百萬元以下罰金。
預備犯前項之罪者，處一年以下有期徒刑。
預備或用以行求期約或交付之賄賂，不問屬於犯人與否，沒收之
。
犯第一項或第二項之罪，於犯罪後六個月內自首者，減輕或免除
其刑；因而查獲候選人為共犯者免除其刑。
犯第一項或第二項之罪，在偵查中自白者，減輕其刑；因而查獲
候選人為共犯者，減輕或免除其刑。


司法院資訊處製作；財團法人民間司法改革基金會備份。
